【裁判字號】    91,上訴,3623
【裁判日期】    900123
【裁判案由】    偽造文書等
【裁判全文】
臺灣高等法院刑事判決                          九十一年度上訴字第三六二三號
    上  訴  人  臺灣板橋地方法院檢察署檢察官
    被      告  丙○○  女 四.
右上訴人因被告偽造文書等案件，不服臺灣板橋地方法院九十一年度訴字第一０四六
號，中華民國九十一年九月三日第一審判決（起訴案號：臺灣板橋地方法院檢察署九
十一年度偵字第五０五二、六五五０號）提起上訴，本院判決如左：
    主  文
上訴駁回。
    理  由
一、公訴意旨略以：被告丙○○於民國（下同）八十八年九月五日、八十九年八月五
    日、九十年七月十五日，邀集乙○○參與其為會首之Ａ、Ｂ、Ｃ三互助會（詳如
    附表），詎丙○○因以會養會週轉不靈，竟基於概括之犯意，意圖為自己不法之
    所有，自八十八年九月間起至九十年七月十五日止，利用會員彼此不相識之機會
    ，明知並無「麥嘉龍」其人，竟以「麥嘉龍」名義參加Ａ會，於八十八年十一月
    五日Ａ會開標時，在標單上偽填會員「麥嘉龍」之名，並填寫出標金額為新臺幣
    （下同）六千二百元；被告亦明知「蔡麗茹」、「甲○○」並未參與Ｂ會、Ｃ會
    ，而以該二人名義分別參加Ｂ會、Ｃ會，復於八十九年九月五日Ｂ會開標時，在
    標單上偽填會員「蔡麗茹」之名，並填寫出標金額為一千六百元；另於九十年八
    月十五日Ｃ會開標日，在標單上填寫五千八百元，並分別於前開開標時地，向到
    場之會員聲明係由「麥嘉龍」、「蔡麗茹」、「伊朋友（未指明姓名，事後向未
    到場之會員稱係甲○○）」得標，致乙○○及其餘活會會員陷於錯誤，仍然如數
    交付會款給丙○○，丙○○隨即將所偽造之標單丟棄。嗣於九十年十月五日，吳
    東蘭突然宣布倒會後，乙○○始查覺上情，因認被告涉有刑法第二百十條、第二
    百二十條、第二百十六條之行使偽造準私文書及第三百三十九條第一項之詐欺取
    財等罪嫌云云。
二、公訴人認被告涉嫌行使偽造私文書及詐欺罪行，無非以：被告坦承其有於上開時
    地假冒麥嘉龍、蔡麗茹、甲○○之名標取會款，並積欠告訴人乙○○會款之事實
    ，核與告訴人乙○○指述之情節相符，並有會單影本三份附卷足憑，為其主要之
    論據。惟訊之被告丙○○則堅決否認有何犯行，辯稱：「麥嘉龍」、「蔡麗茹（
    按應係戊○○之誤）」、「甲○○」三人確實有其人且均有參加互助會，伊未冒
    標他們的會，其中蔡麗茹與甲○○於入會後不久即向伊表示退出並將其等的會轉
    讓給伊承受，至於「麥嘉龍」的真實姓名是丁○○，丁○○共參加三會，以「張
    家銘」、「丁○○」、「麥嘉龍」名義加入，其中「張家銘」與「丁○○」二會
    由丁○○之妻負責繳納會款，丁○○隱瞞其妻而私下再以「麥嘉龍」名義參加一
    會，並私下繳納會款給伊，伊並未冒標「麥嘉龍」、「蔡麗茹」、「甲○○」三
    人之會，伊在偵查中未為如此辯解是因丁○○、戊○○、甲○○三人均不願出面
    作證等語。
三、按犯罪事實應依證據認定之，無證據不得推定其犯罪事實，刑事訴訟法第一百五
    十四條定有明文。認定犯罪事實所憑之證據，雖不以直接證據為限，間接證據亦
    包括在內；然而無論直接或間接證據，其為訴訟上之證明，須於通常之人均不致
    有所懷疑，而得確信其為真實之程度者，始得據為有罪之認定，倘其證明未達此
    一程度，而有合理之懷疑存在時，事實審法院復已就其心證上理由予以闡述，敘
    明其如何其如何無從為有罪之確信，因而為無罪之判決，尚不得任意指為違法，
    最高法院七十六年台上字第四九八六號著有判例。經查：
  (一)告訴人於警訊中供陳：（問：你知道會首有冒標行為？每次得標者有無會員簽發
    之支、本票？），我不知道；會首有讓得標會員簽下得標金之收據為憑，其他不
    道；（問你知道該四會有人頭會員？），我也不知道；... （問：每次標會後你
    有將何人標會、金額、日期登記？），都沒有登記；因信認她是鄰居的原因云云
    （見偵查卷第六頁）。在檢察官偵查中仍陳稱：我跟被告四個會，被告於九十年
    十月五日告訴我四個會都倒了，她說被死會的人倒了，我都是活會；又被告於九
    十年七月十五日新招一個會是二萬元，九十年七月十五日會首標拿會首錢，九十
    年八月十五日上午未到十二點，我說要標會，被告說被「甲○○」以五千八百元
    標走，另外九十年九月十五日會員陳貴玉未到十二時去標會，被告又說被標走了
    ，會單上是寫「白人文」以四千元標走，我都有把會錢交給被告，到九十年十月
    五日又有會要開標，被告就倒了；（問：其他的會被告有無冒標？），我不知道
    ；... （問：被告第三會有無他人名義標會？），不知道等語（見偵查卷第二十
    三頁背面、第二十四頁、第二十五頁背面）。依告訴人乙○○前述在警訊、檢察
    偵查中之供詞，並未見有指陳被告以假冒他人名義標會之手段，詐騙活會會員交
    付會款之情事；從而，告訴人乙○○之供詞，自不足為被告涉有刑法第二百十條
    、第二百二十條、第二百十六條行使偽造準私文書及第三百三十九條第一項詐欺
    取財罪嫌之佐證。至於，告訴人提出之互助會員名單三紙，僅係記載被告所召集
    之互助會有如何會員參加之文字；亦不足為被告涉有前述行使偽造準私文書、詐
    欺取財罪嫌之佐證。
  (二)被告於警訊中固曾坦承：總共四個人，其中沒有麥嘉龍這個人；... 第四會甲○○有跟會，但由我標走的標金，而以上的得標標金都由我拿走，只有林美榮知道
    ，其他都不知道云云（見偵查卷第三頁）。在檢察官偵查中又供陳：麥嘉龍部分
    八十八年十一月五日以六二００元得標，我杜撰他的名字跟會等語（見偵查卷第
    四十四頁）。惟按被告之自白，不得作為有罪判決之唯一證據，仍應調查其他必
    要之證據，以察其是否與事實相符，刑事訴訟法第一百五十六條第二項定有明文
    。又，被告雖經自白，仍應調查其他必要之證據，以察其是否與事實相符，茍無
    法證明其與事實相符，根本即失其證據之證明力，不得採為判斷事實之根據（最
    高法院四十六年臺上字第八０九號判例意旨參照）。次查，證人丁○○於原法院
    調查時具結證稱：伊參加丙○○之三個會就是起訴書之Ａ會，名字是張家銘、丁○○、麥嘉龍，張家銘是伊在公司作生意使用的名字，麥嘉龍是伊臨時想出來的
    ，不想讓太太知道，這三個會均已標走，利息均在六千元以上，麥嘉龍這個會是
    伊委託被告幫伊寫標單，另兩會是伊親自去寫標單；... 伊參加Ａ會有參加三會
    ，每一會二萬元，伊每個月的會錢是六萬元，伊太太負責四萬元，伊太太不知伊
    有用麥嘉龍之名義入會，伊自己負責麥嘉龍二萬元的會款；另外伊參加Ｂ會，有
    三會，每個會一萬元，這三萬元是由伊太太支付云云（（見原審卷第三十二頁、
    第六十四頁）。在本院調查中仍到庭證稱：伊只有一次是用麥嘉龍的名義參加一
    會，從八十八年九月五日開始（按即起訴書所指Ａ會），麥嘉龍的名字是伊怕伊
    太太知道，所以假冒的，伊自己的會都自己標了，沒有被冒標等語（見本院九十
    一年十二月十七日訊問筆錄）。證人戊○○在原法院審理中具結證稱：一開始伊
    有跟被告說要加入互助會，伊是加入每月一萬元即起訴書之Ｂ會，到被告向伊收
    首會會錢時，伊就向被告表示伊不方便參加，就教由被告處理，因當時伊有參加
    被告另二萬元之互助會，所以沒法再參加一萬元之互助會，所以將一萬元之互助
    會讓給會頭處理云云（見原審卷第四十二頁）。在本院調查中仍到庭證稱：伊本
    來是有參加八十九年八月的會，後來因為伊還有參加其他的會，怕壓力太大，所
    以後來伊把會讓給丙○○了等語（見本院九十一年十二月十七日訊問筆錄）。證
    人甲○○在原審調查中具結證稱：伊是參加Ｃ會，後來在第一次會頭首會收款時
    ，伊就將會轉給會頭，... 伊是因經濟不好，才將會轉給會頭云云（見原審卷第
    三十二頁）。在本院調查中仍到庭證稱：伊本來是想參加九十年七月份的會，後
    來伊想恐怕沒有能力參加，伊就過給被告了等語（見本院九十一年十二月十七日
    訊問筆錄）。證人丁○○、蔡麗茹、甲○○均列名本案互助會之會員，果若被告
    確有冒名參加互助會，該等證人均為被害人，衡情茍非確有其事，證人等自無甘
    冒民事上一定之償還責任曲詞迴被告之理；證人丁○○、戊○○、甲○○之前揭
    供詞，及被告所辯：戊○○、甲○○於入會後不久即向伊表示退出並將其等的會
    轉讓給伊承受，至於「麥嘉龍」是由丁○○參加乙節，應屬可信。
  (三)本案Ａ會中「麥嘉龍」名義一會係由證人丁○○所參加及標取，已如前所述；則
    公訴人之上訴意所指：「麥嘉龍」名義係由被告冒名參加及冒名標取云云，應係
    誤會，此部分尚不得執為被告涉有行使偽造私文書及詐欺罪行之論據。
  (四)本案Ｂ會會單中所列之「蔡麗茹 (應係戊○○之誤）」、Ｃ會會單中所列之「甲○○」，確實有其人，且該戊○○、甲○○原均有表明參加互助會，於會單印製
    完成收取會頭款時，始據戊○○、甲○○表示可能經濟無力負擔，洽商轉由被告
    承受其會員資格，已如前開證人戊○○、甲○○所供證。被告既係承受戊○○、
    甲○○之會員資格，其沿用戊○○、甲○○之名義繼續跟會，尚難認係詐術之施
    用。再查，依卷附告訴人提出之互助會單所載（見偵查卷第十三頁、第十四頁）
    ，被告所召集之Ｂ、Ｃ互助會，其會員分別有四十名、三十九名之多；且此時互
    助會名單已然發放，不易更改，所涉及更佚之會員人數各會又分別僅有一名，並
    非影響巨大，被告未予告知其他會員，縱有疏失，惟衡情亦難遽認有何不法所有
    意圖之可言。
  (五)被告於警訊及檢察官偵查中之自白，既未能證明與事實相符，揆諸前揭判例意旨
    ，根本即失其證據之證明力，不得採為判斷事實之根據。本案又查無其他相關證
    據，足以為被告涉有其自白中所述犯行之佐證，自不得僅以被告上開有瑕疵之自
    白，執為其涉有行使偽造私文書、詐欺犯行之論據。
四、此外，復查無其他證據足資證明被告有公訴意旨所指之行使偽造私文書及詐欺犯
    行，被告之犯罪尚屬屬不能證明，原審因之知被告無罪之判決，核無不合。公訴
    人之上訴意旨以：被告於警訊及偵查中自白犯罪，有告訴人乙○○之指述會單影
    本三份可為佐證，應認被告之自白已獲得相當之補強，得認與事實相符；被告於
    警訊及偵查中始終未提及證人張福助，而證人於審判中所述與被告之自白大相逕
    庭，顯係事後迴護被告之詞，不足採信；被告明知並無麥嘉龍之人，亦明知蔡麗
    茹、甲○○於各該合會會首之日便已退出互助會，然會腳實際人數之多寡，或會
    首繼受會腳之合會資格，均會導致其他會腳對合會資力健全與否之判斷，被告卻
    對其他會腳隱而不告，旋於起會後之三會或二會，即以麥嘉龍、蔡麗茹、甲○○
    之名義標取合會金，致告訴人及其他活會會員對於合會資力健全與否之判斷陷於
    錯誤，而按期繳納合會會款，則其所為仍屬詐欺取財云云，指摘原判決不當，為
    無理由，應予駁回。
據上論斷，應依刑事訴訟法第三百六十八條，判決如主文。
本案經檢察官田炳麟到庭執行職務。
中      華      民      國    九十      年      一      月    二十三    日
                              臺灣高等法院刑事第十二庭
                                  審判長法  官   劉  景  星
                                        法  官   陳  志  洋
                                        法  官   陳  博  志
右正本證明與原本無異。
如不服本判決應於收受送達後十日內向本院提出上訴書狀，其未敘述上訴之理由者並
得於提起上訴後十日內向本院補提理由書（均須按他造當事人之人數附繕本）。
                                        書記官   陳  嘉  文
中      華      民      國    九十二    年       一     月    二十四    日


司法院資訊處製作；財團法人民間司法改革基金會備份。
